臺灣高等法院民事判決
110年度上字第1195號
上  訴  人  黃祥官  
訴訟代理人  王鳳儀律師
被  上訴人  徐信文  
訴訟代理人  張耀律師
上列當事人間請求損害賠償等事件，上訴人對於中華民國110年8
月13日臺灣士林地方法院108年度訴字第1363號第一審判決提起
上訴，本院於111年5月3日言詞辯論終結，判決如下：
    主      文
原判決關於命上訴人給付及負不真正連帶責任部分，及該部分假
執行之宣告，暨除確定部分外訴訟費用之裁判均廢棄。
上開廢棄部分，被上訴人在第一審之訴及假執行之聲請均駁回。
第一審（除確定部分外）、第二審訴訟費用均由被上訴人負擔。
    事實及理由
一、被上訴人主張：上訴人前向伊及訴外人丁瑞（下逕稱姓名）
    承租坐落臺北市○○區○○段0○段000地號土地上伊所有同小段7
    931建號即門牌號碼臺北市○○區○○路0段000號建物（下稱系
    爭房屋）及丁瑞所有同小段7930建號即門牌號碼同路0段000
    號建物（下稱263號房屋），經營「臺北市私立我們的內湖
    托嬰中心」（下稱系爭托嬰中心），並簽訂房屋租賃契約（
    下稱系爭租約），約定租期自民國105年9月1日起至111年8
    月31日止，月租新臺幣(下同)5萬5,000元。詎系爭托嬰中心
    之托育人員即原審共同被告廖筱萍(下逕稱姓名)於108年4月
    1日13時許在系爭房屋，為安撫所照顧之訴外人李○○(下稱李
    童，姓名年籍詳卷)入睡，竟以身體壓制李童約20分鐘，制
    止其掙扎，使其面部朝下長達49分鐘致死。系爭房屋因廖筱
    萍前開犯罪行為，致發生非自然死亡事件（下稱系爭事件）
    ，因而價值減損232萬3,114元（下稱系爭損害），廖筱萍應
    依民法第184條第1項前段、後段規定，賠償伊系爭損害，上
    訴人允許廖筱萍使用系爭房屋，依民法第432條、第433條規
    定或類推適用，亦應負承租人之損害賠償責任。爰依民法第
    432條、第433條規定或類推適用，請求上訴人如數賠償，及
    自起訴狀繕本送達翌日起至清償日止按週年利率5%計算之利
    息，並與廖筱萍負不真正連帶責任(原審判決廖筱萍敗訴部
    分，未據廖筱萍聲明不服，已告確定，非本院審理範圍，不
    予贅述)。
二、上訴人則以：伊承租之房屋包含系爭房屋與263號房屋。李
    童並非在系爭房屋內死亡，系爭房屋並非凶宅。財團法人臺
    北市不動產估價師公會出具之估價報告（下稱系爭估價報告
    ）將系爭房屋及未發生系爭事件之263號房屋及車位一併納
    入估價，顯不合理，且與原審囑託鑑定範圍有違，不能據以
    認定被上訴人受有房屋價值減損之損害。系爭房屋並未因系
    爭事件造成物理上毀損、滅失，租賃物之價值減損尚非承租
    人應負保管義務範疇，被上訴人自不得適用或類推適用民法
    第432條、第433條規定對伊請求損害賠償。縱認伊應賠償系
    爭損害，伊已於108年5月28日歸還系爭房屋，被上訴人及另
    一出租人丁瑞迄今未依系爭租約返還保證金11萬元，被上訴
    人並兌現伊所交付108年5月至8月份之租金支票共22萬元，
    伊自得以保證金返還請求債權及不當得利返還債權為抵銷等
    語，資為抗辯。
三、原審就前開部分判決上訴人應給付被上訴人215萬1,017元，
    及自108年9月11日至清償日止按週年利率5%計算之利息，並
    與廖筱萍負不真正連帶責任，為准、免假執行之宣告，並駁
    回被上訴人其餘之訴及假執行之聲請。上訴人就原審判決其
    敗訴部分聲明不服，提起上訴，聲明：㈠原判決不利於上訴
    人部分廢棄。㈡上開廢棄部分，被上訴人於第一審之訴及假
    執行之聲請均駁回。被上訴人則答辯聲明：上訴駁回（被上
    訴人逾上開原審判命上訴人給付部分之請求即請求上訴人給
    付17萬2,097元本息部分，未據被上訴人聲明不服，該部分
    已經確定，非本院審理範圍）。
四、兩造不爭執事項(見本院卷第117、118、138頁)：
(一)上訴人向被上訴人及丁瑞承租被上訴人所有系爭房屋及丁瑞
    所有263號房屋，經營系爭托嬰中心，並簽訂系爭租約，約
    定租期自105年9月1日起至111年8月31日止，每月租金5萬5,
    000元。
(二)上訴人、被上訴人及丁瑞已於108年5月28日完成系爭房屋之
     歸還點交。
(三)被上訴人及丁瑞並未返還系爭租約第5條約定之保證金11萬
    元。
(四)系爭房屋及263號房屋係位於康寧AIT社區1樓2戶打通之店面
    ，現出租予訴外人繁星擊劍有限公司使用中。
五、被上訴人主張：系爭房屋因前承租人即上訴人允許使用系爭
    房屋之托育人員廖筱萍前開犯罪行為，致發生李童非自然死
    亡之系爭事件，造成價值減損之系爭損害，爰適用或類推適
    用民法第432條、第433條規定，請求上訴人負賠償責任等情
    ，為上訴人所否認，並以前詞置辯。茲查：
(一)關於李童是否於系爭房屋內非自然死亡：
　1.查廖筱萍於108年4月1日13時7分許，在系爭房屋内教室安撫
    李童入睡時，本應注意嬰幼兒睡眠應採取仰睡姿勢，以排除
    側睡或趴睡可能會引起嬰幼兒呼吸道阻塞，並應注意維持嬰
    幼兒呼吸道順暢，防止因呼吸困難而窒息之風險，竟疏於注
    意，以其過往照顧李童之經驗與習慣，使李童趴睡，復為避
    免李童有躁動情形，而以其身體壓制李童，並以雙手環抱其
    頭部，直至同日13時25分方鬆開李童，其後於同日13時26分
    ，廖筱萍起身照顧另名嬰幼兒，仍疏未注意使李童保持呼吸
    暢通，致李童因呈現趴睡姿態及頭頸背部遭悶壓，發生呼吸
    困難、窒息之情形，於同日14時16分，經系爭托嬰中心廚工
    吳秀珠送餐進教室時察覺有異，通知廖筱萍及該中心主任徐
    育質，經廖筱萍、救護人員對李童施以急救措施後緊急送醫
    ，仍於同日15時29分許，經國防醫學院三軍總醫院（下稱三
    軍總醫院）宣告到院前死亡，經臺灣士林地方法院109年度
    訴字第104號判決廖筱萍犯過失致人於死罪，處有期徒刑3年
    6月，並經本院110年度上訴字第97號判決駁回檢察官上訴等
    情，經本院依職權調取刑案卷宗查核無訛，且為兩造所不爭
    執(見本院卷第117、118、138頁)。又依法務部法醫研究所
    （下稱法醫研究所）108醫鑑字第1081100745號解剖報告書
    暨鑑定報告書（下稱系爭鑑定報告）記載：依監視器錄影畫
    面，廖筱萍於108年4月1日13時7分到13時25分，用整個身體
    壓著李童，臉朝下無法呼吸，且有一直掙扎，研判在壓著過
    程中，呼吸道會因與軟物接觸造成阻塞或無足夠之呼吸空間
    而導致缺氣、窒息；依相驗證據，由於李童趴躺著時，被廖
    筱萍壓著身體，且有掙扎之情況，因正常呼吸生理功能，是
    需藉助骨、胸部肌肉、橫隔膜、胸腹腔、呼吸道等來進行呼
    吸氣體之交換，因此對這些器官結構直接壓迫或間接壓制造
    成抑制胸腹腔之擴張，或造成呼吸因難姿勢或呼吸道阻塞或
    其他任何會影響呼吸功能之原因，有可能導致呼吸困難、缺
    氧、窒息而死亡；李童為未足一歲之男嬰，在處於趴姿情況
    下，遭廖筱萍以身體及肢體悶壓頭頸背部及壓制肢體，導致
    呼吸困難、窒息，最後因呼吸衰竭而死亡，依監視器錄影畫
    面，也支持李童確有被大人以身體及四肢悶壓，且造成頭皮
    有符合指印狀之多處皮下出血傷及片狀皮下出血傷，肩胛上
    部及兩側頭部皮下出血，皆符合嬰兒是因外力悶壓導致窒息
    而死亡，死亡方式應考慮歸類為他殺等語（見原審卷一第34
    8頁），足見李童因遭廖筱萍以身體及肢體悶壓頭頸背部及
    壓制肢體，導致呼吸困難、窒息，最後因呼吸衰竭而死亡。
    堪認廖筱萍前開行為與李童死亡之結果間具有相當因果關係
    。廖筱萍並無不能注意之情事，其竟疏未注意，使李童以趴
    睡姿勢入睡，復為免李童有躁動情形，以身體壓制李童，並
    以雙手環抱李童頭部達18分鐘，於鬆開李童後，未予妥善照
    護，使李童發生呼吸困難、窒息而死亡，顯有過失。被上訴
    人依民法第184條第1項規定，請求廖筱萍賠償系爭損害，亦
    經原審判決廖筱萍應給付被上訴人232萬3,114元本息確定。
    另依臺北市政府消防局救護紀錄表（下稱系爭救護紀錄表）
    記載：「發生地點：臺北市○○路0段000號1樓」（見原審卷
    一第82頁）。則被上訴人主張廖筱萍於前開時地，以身體及
    肢體悶壓李童頭頸背部及壓制肢體，導致李童呼吸困難、窒
    息，最後因呼吸衰竭而死亡，李童係於系爭房屋內非自然死
    亡等情，自屬有據。
　2.上訴人雖援引三軍總醫院死亡通知單記載之死亡日期、臺灣
    士林地方檢察署相驗屍體證明書記載之死亡時間為108年4月
    1日15時29分（見原審卷一第92、322、324頁），及系爭救
    護紀錄表記載之離開現場時間、急診醫護生命徵候紀錄記載
    內容（見原審卷一第82、127頁），以及系爭鑑定報告記載
    死亡時間、死亡地點（見原審卷一第334頁），抗辯李童非
    在系爭房屋內死亡，且依「人體器官移植條例」及「腦死判
    定準則」，自然人死亡之認定，通說係採「腦波停止說」，
    系爭報告採心臟永久停止作為認定李童死亡之依據，自不可
    採，且李童於三軍總醫院急救時心臟仍有跳動，可見李童在
    醫院時尚生存，系爭房屋並非凶宅云云。惟查：
　⑴三軍總醫院上開死亡通知單診斷欄記載：「到院前死亡」（
    見原審卷一第92頁），且經原審函三軍總醫院詢問李童死亡
    之確切時間，該院109年2月17日函覆：李童到院時已無呼吸
    心跳，經血液實驗室數據判讀，李童呈現嚴重缺氧、缺血導
    致到院前心跳停止且瞳孔已放大無反射，死亡時間之判斷，
    應透過法醫解剖最為準確，依當時該員到院時無屍僵及屍斑
    顯現，據臨床經驗及相關文獻推測死亡時間應於到院前一至
    兩小時等語（見原審卷一第300頁），認定李童係於到院前
    死亡。可見三軍總醫院前開死亡通知單記載之死亡時間，非
    李童真實死亡時間。
　⑵又經原審請法醫研究所鑑定李童確切死亡時間，經該所109年
    6月4日函稱：系爭鑑定報告之死亡時間係依據醫院記載時間
    ；李童確切死亡時間，因無專業醫療人員在現場，因此無法
    正確得知，但從消防局救護紀錄表，108年4月1日14時17分
    已測不到呼吸、脈博、血壓，醫院相關紀錄為到院時無呼吸
    心跳，李童是在13時07分到13時25分，被照顧者用身體壓住
    ，從監視器時間13時26分至14時16分發現李童不動，研判李
    童死亡時間是在14時17分前已死亡，最有可能時間是在事件
    發生後李童最後一次動作那時間點之後附近（一般造成腦部
    缺氧不可復原或可能死亡之時間約在5至10分鐘）等語（見
    原審卷一第442頁），佐以系爭救護紀錄表記載：「到達現
    場時間：14：16」、「14：17無意識、呼吸0、脈搏0」、「
    14：26無意識、呼吸0、脈搏0」、「離開現場時間：14：25
    」等語（見原審卷一第82頁），及三軍總醫院急診醫護生命
    徵候紀錄記載：「14：30體溫33.8、血壓無法測得、脈搏測
    不到、無法觸及頸、橈、股動脈」等語（見原審卷一第127
    頁），足見李童當日13時26分後即無動作，消防局人員14時
    16分抵達系爭托嬰中心時起，李童即無意識、呼吸、心跳，
    14時30分許送至三軍總醫院時，已無法測得李童脈搏、血壓
    等情，可認法醫研究所前開函文所指李童早於消防局人員抵
    達系爭托嬰中心前、最後一次動作時間點附近已死亡，應堪
    採信。被上訴人主張李童確實係於系爭房屋內死亡，自屬有
    據。上訴人以前開死亡通知單、相驗屍體證明書記載之死亡
    時間，抗辯李童並非於系爭房屋內死亡云云，自不足採。
　⑶又刑法實務上對人之死亡仍係採呼吸停止並心臟停止跳動說
    。且法醫研究所109年7月2日函亦稱：人死亡是以心臟永遠
    停止跳動做為判斷，心跳停止後因無法供應身體器官之血液
    及氧氣，連帶造成一系列生命、生理反應停止；「人體器官
    移植條例」是為了讓人體器官維持在能進行移植條件下而制
    定之法，不是用來判斷人是否死亡之準則等語（見原審卷二
    第34頁）。上訴人以系爭鑑定報告採心臟永久停止跳動為判
    斷依據抗辯系爭鑑定報告不可採云云，自不足取。又細繹三
    軍總醫院檢附之急診病歷記載，李童雖於三軍總醫院急救時
    ，心電圖有上下起伏之紀錄，惟李童於前開心電圖呈現上下
    起伏紀錄前，心電圖即呈現心跳停止，僅因醫院持續對其進
    行CPR，心電圖始呈現上下起伏紀錄，至同日15時29分，因
    急救後仍無自發性呼吸及心跳，家屬同意停止心外按摩，醫
    師宣告急救無效（見原審卷一第123至128頁），可見前開心
    電圖呈現上下起伏紀錄係因醫療急救方式所致，並非李童自
    主性心跳。上訴人據前開心電圖紀錄謂李童急救時有心跳，
    已恢復生命跡象，李童在醫院時尚生存云云，不足採信。
　3.據上，上訴人前開抗辯，為不足採。被上訴人主張李童係於
    系爭房屋內非自然死亡，堪以認定。
(二)被上訴人依民法第432條、第433條規定或類推適用，請求上
    訴人賠償系爭房屋減損價值，有無理由?　　　
　1.按承租人應以善良管理人之注意，保管租賃物，租賃物有生
    產力者，並應保持其生產力。承租人違反前項義務，致租賃
    物毀損、滅失者，負損害賠償責任。因承租人之同居人或因
    承租人允許為租賃物之使用、收益之第三人應負責之事由，
    致租賃物毀損、滅失者，承租人負損害賠償責任。民法第43
    2條第1項、第2項本文及第433條分別定有明文。所謂「租賃
    物毀損、滅失」，應以租賃房屋之物理上毀損滅失或功能損
    壞為限，至承租人之行為並未致租賃房屋毀損、滅失，僅造
    成交易價值之減損，乃屬出租人之純粹經濟上損失，並無前
    開規定之適用。次按所謂類推適用，係就法律未規定之事項
    ，比附援引與其性質相類似事項之規定，加以適用，為基於
    平等原則及社會通念以填補法律漏洞的方法。得否類推適用
    ，應先探求法律規定之規範目的，再判斷得否基於「同一法
    律理由」，依平等原則將該法律規定，類推及於該未經法律
    規範之事項。承租人就其同居人或第三人之行為，依民法第
    433條代負賠償責任者，以租賃物因此毀損、滅失為前提，
    即以租賃物之物理上毀損滅失或功能損壞為限。考其立法意
    旨，當係承租人依民法第432條規定，就租賃物負有保管義
    務，如違反該義務致租賃物毀損、滅失者，本即應負損害賠
    償之責；承租人之同居人或其他使用租賃物之第三人，既經
    承租人之同意而得使用租賃物，就其應負責之行為致租賃物
    毀損、滅失者，乃明定承租人亦應代負賠償之責，以保障出
    租人之權益。至該同居人或第三人之行為，並未致租賃物毀
    損、滅失，僅造成交易價值之減損，乃屬出租人之純粹經濟
    上損失，即無民法第433條規定之適用。另參以民法第434條
    規定為保護承租人，就承租人之失火責任，排除同法第432
    條規定之適用，以承租人之重大過失為限，始負賠償之責，
    乃考量承租人多為經濟上之弱勢而特為保護。準此，並非出
    租人所受之意外損害，均應由承租人負賠償責任以為填補。
    則能否謂民法第433條規定，未涵括租賃物純粹交易價值之
    減損，即為法律漏洞，尚有疑義（最高法院103年度台上字
    第584號判決、109年度台上字第2112號判決、110年度台上
    字第2499號判決意旨參照）。
　2.依內政部公告「成屋買賣定型化契約應記載及不得記載事項
    」第壹項「應記載事項」第2條記載：「買賣雙方應於建物
    現況確認書互為確認」，該「建物現況確認書」項次7之內
    容即記載：「本建物（專有部分）是否曾發生凶殺、自殺、
    一氧化碳中毒或其他非自然死亡之情事」，並由賣方勾選有
    無於產權持有前或持有期間發生上列情事，可知買賣標的之
    成屋曾發生凶殺、自殺、一氧化碳中毒或其他非自然死亡之
    情事，即俗稱之凶宅，屬於買賣契約應記載事項，倘出賣人
    未據實告知，買受人得依物之瑕疵擔保或不完全給付之規定
    請求解除契約或損害賠償，顯見非自然身故因素之有無，影
    響成屋買賣契約之效力，其重要性不言而喻。雖上開因素未
    對此類房屋造成直接物理性之損壞或通常效用之降低，惟衡
    之我國民情，一般社會大眾對於凶宅，仍多存有嫌惡、畏懼
    之心理，對居住其內之住戶，易造成心理之負面影響，礙及
    生活品質，故凶宅在房地產交易市場之接受度及買賣價格或
    出租收益，明顯低於相同地段、環境之標的，乃眾所周知之
    事。被上訴人主張系爭房屋因發生系爭事件，房屋價值減損
    232萬3,114元，固有系爭估價報告可稽（見原審卷外放）。
    惟系爭房屋因廖筱萍前開行為雖造成房屋價值減損，然實際
    上並未造成外觀形體之毀損或實體之破壞，或是使用功能之
    減損或喪失，系爭房屋本身並未遭受物理性之變化，系爭房
    屋因系爭事件所致交易價值減損，乃被上訴人之純粹經濟上
    損失，依前說明，並無民法第432條、第433條規定之適用或
    類推適用。
　3.被上訴人雖主張法律對所有權之保護，規範目的在於保護其
    抽象之用益物權與交換價值，房屋所有權人對於自己所有之
    房屋應得合理期待不因他人之行為而減損價值，上訴人既為
    承租人，應得合理預見，並理解一般社會大眾對非自然身故
    事件之不動產，多存有嫌惡畏懼之心理，系爭事件導致系爭
    房屋交易價值減損及流通障礙，影響所有權人之使用收益，
    應無區分系爭房屋有無物理上毀損滅失而異其保護之必要，
    且上訴人非民法租賃章節所預設之弱勢承租人，無特為保護
    之必要，況伊如出租或出售系爭房屋，依法有誠實揭露告知
    之法律上義務，自應有民法第432條、第433條規定之適用或
    類推適用云云。惟系爭房屋雖因發生系爭事件，依一般人主
    觀認知，存有嫌惡、畏懼之心理，對市場交易價值固有減損
    ，惟系爭房屋實際上並未發生毀損滅失或功能減損，並不影
    響所有權人占有使用系爭房屋，被上訴人之所有權權能之行
    使未受有限制，系爭房屋所有權之積極權能或消極權能並未
    受侵害。而民法第432條、第433條所定承租人之保管義務，
    僅以保持租賃物物理上完好狀態而無毀損、滅失為已足，亦
    即保持租賃物之用益價值，並非針對租賃物經濟上價值減損
    之情形為規範。至於租賃物之經濟價值是否減損，其影響成
    因多元，且態樣不一，保持租賃物之經濟價值尚非承租人所
    應負保管義務範疇，核與民法第432條、第433條所定之性質
    不相類似，若逕為類推適用，增加承租人之保管義務，難謂
    符合平等、公平原則。是將民法第432條、第433條規定涵攝
    範圍擴及租賃物經濟價值之維持，應非該等規定之規範意旨
    所及，難認該等規定有此法律漏洞之存在，自無類推適用之
    餘地。則被上訴人主張本件應適用或類推適用民法第432條
    、第433條規定，上訴人應賠償系爭損害，並與廖筱萍負不
    真正連帶責任云云，自無可取。
　4.被上訴人依民法第432條、第433條規定或類推適用，請求上
    訴人賠償系爭房屋減損價值，既無理由，自毋庸再審究被上
    訴人得請求系爭房屋減損價值之數額為何，及上訴人得否以
    保證金11萬元返還請求權、支票兌現22萬元之不當得利返還
    請求權為抵銷等其他爭點。　　
六、綜上所述，被上訴人依民法第432條、第433條規定或類推適
    用，請求上訴人給付215萬1,017元，及自起訴狀繕本送達翌
    日起至清償日止按週年利率5%計算之利息，並與廖筱萍負不
    真正連帶責任，均無理由，不應准許。原審就此部分為上訴
    人敗訴之判決，並附條件為准、免假執行之宣告，自有未洽
    。上訴意旨指摘原判決此部分不當，求予廢棄改判，為有理
    由，應由本院予以廢棄，改判如主文第2項所示。
七、本件事證已臻明確，兩造其餘之攻擊或防禦方法及所用之證
    據，經本院斟酌後，認為均不足以影響本判決之結果，爰不
    逐一論列，併此敘明。
八、據上論結，本件上訴為有理由，依民事訴訟法第450條、第7
    8條，判決如主文。　　
中　　華　　民　　國　　111 　年　　5 　　月　　17　　日
                  民事第十五庭  
                      審判長法  官  陳慧萍
                            法  官  陳杰正
                            法  官  沈佳宜
正本係照原本作成。
如不服本判決，應於收受送達後20日內向本院提出上訴書狀，其
未表明上訴理由者，應於提出上訴後20日內向本院補提理由書狀
（均須按他造當事人之人數附繕本）。上訴時應提出委任律師或
具有律師資格之人之委任狀；委任有律師資格者，另應附具律師
資格證書及釋明委任人與受任人有民事訴訟法第466 條之1第1項
但書或第2項所定關係之釋明文書影本。如委任律師提起上訴者
，應一併繳納上訴審裁判費。
中　　華　　民　　國　　111 　年　　5 　　月　　17　　日

                            書記官  陳禹任